臺灣臺北地方法院民事判決　　　　　　 94年度簡上字第218號
上　訴　人　乙○○
訴訟代理人　甲○○
被上訴人　　丁○○
訴訟代理人　丙○○
上列當事人間請求排除侵害事件，上訴人對於中華民國94年1月1
4日本院台北簡易庭93年度北簡字第8160號第一審判決提起上訴
，本院於中華民國94年5月24日言詞辯論終結，判決如下：
    主  文
上訴駁回。
第二審訴訟費用由上訴人負擔。
    事  實
甲、上訴人方面：
壹、聲明：
  一原判決廢棄。
  二被上訴人在第一審之訴駁回。
貳、陳述：除與原判決記載相同者，茲予引用外，補稱：
  一於民國72年間加蓋系爭公寓屋頂平台建物時，曾逐一告知各
    共有人，惟當時系爭2樓房屋係出租予他人使用，上訴人亦
    請承租人轉知被上訴人，經長達2個月施工始完成頂樓加蓋
    建物，自系爭公寓外觀即可看出頂樓加蓋情形，嗣於79年系
    爭頂樓加蓋建物屋頂因颱風侵襲受損，翻修期間達1個月，
    被上訴人亦均知情，再於87年間系爭公寓因鄰地施工受損至
    台北市市政府信義區調解委員會調解，被上訴人之夫丙○○
    亦參與協商，被上訴人應明知或可得而知系爭公寓頂樓加蓋
    建物之情形。
  二自72年起系爭頂樓加蓋建物期間長達20年，期間被上訴人均
    未表示異議，足使上訴人信任被上訴人不欲行使其請求上訴
    人拆屋還地之權利，現忽提起本件訴訟，顯屬權利濫用，且
    有違誠信原則。
  三又依司法院大法官會議釋字第291、408、451號解釋意旨，
    上訴人應得類推適用時效取得地上權之規定，就系爭屋頂平
    台取得使用之權利。
、證據：除援用第1審所提證據外，補提房屋稅中文資料查詢
    、房屋稅課稅資料查詢、台北市信義區調解委員會調解書為
    證。
乙、被上訴人方面：
壹、聲明：如主文第1項所示。
貳、陳述：除與原判決記載相同者，茲予引用外，補稱：
  一公寓大廈屋頂平台、樓梯通道之管理、使用、收益，除有約
    定專用者外，應由全體區分所有人共同為之。本件上訴人對
    系爭公寓屋頂平台並無專用使用權，其占用屋頂平台加蓋房
    屋，並占用3樓通往4樓之樓梯通道，未得全體區分所有人同
    意，亦無分管契約，上訴人所提1樓住戶出具之讓渡書、3樓
    住戶之同意書，簽署時間為93年，被上訴人否認為真正。
  二被上訴人請求上訴人拆除系爭屋頂平台加蓋建物及樓梯通道
    之欄杆，係合法行使權利。且系爭公寓屋頂平台加蓋建物時
    ，被上訴人長年滯留國外，被上訴人於87年取得系爭2樓房
    屋所有權，就系爭頂樓加蓋情形並不知情，迄92、93年間整
    修房屋始知頂樓加蓋情形，上訴人主張被上訴人係明知或可
    得而知，應舉證證明。
  三依上訴人歷來之主張陳述，其占有系爭屋頂平台及樓梯通道
    並無行使地上權之意思，自無時效取得地上權可言，況未經
    依法登記前，亦不得對抗所有人。
  、證據：援用第一審所提證據。
    理  由
一本件被上訴人起訴主張：伊為坐落台北市○○區○○段4小段
  20、21號土地之共有人之一，上開土地上建有門牌號碼台北市
  ○○路30巷12弄10號1至4樓公寓建物（下稱系爭公寓），伊為
  該公寓2樓房屋（下稱系爭2樓房屋）之所有權人，上訴人則為
  該公寓4樓房屋（下稱系爭4樓房屋）之所有權人。詎上訴人未
  經系爭公寓全體區分所有權人同意，擅自占用系爭公寓之屋頂
  平台，並興建如附圖所示之違章建築使用、收益，另於系爭公
  寓3樓通往4樓之樓梯間設置如附件照片所示之鐵欄杆，以供裝
  設鐵門之用。上訴人無權占用共有物，爰依民法第767條、第8
  21條規定提起本件訴訟，請求上訴人應將系爭公寓屋頂平台上
  如附圖所示占用部分建物拆除，並將該屋頂平台返還予被上訴
  人及其他共有人，上訴人應將如附件照片所示設於系爭公寓3
  樓通往4樓樓梯間之鐵欄杆拆除。
二上訴人則以：系爭公寓屋頂平台之違章建築係於72年間由伊之
  婆婆即當時系爭4樓房屋之所有權人周黃金鑾出資興建，嗣周
  黃金鑾將系爭4樓房屋售予何淑娟，何淑娟再將該屋售予上訴
  人，並同時將屋頂平台上之違章建築點交予上訴人占有、使用
  ，另系爭公寓3樓通往4樓之鐵欄杆為伊設置，以供裝設鐵門，
  維護居家安全之用。系爭屋頂平台上之違章建築已興建多年，
  且其他區分所有權人向來並無異議，足證全體區分所有權人訂
  有分管契約，已同意將屋頂平台交由上訴人使用，被上訴人要
  求伊將該違章建築拆除，實屬權利濫用，且有違誠信原則。又
  依司法院大法官會議釋字第291、408、451號解釋意旨，上訴
  人應得類推適用時效取得地上權之規定，就系爭屋頂平台取得
  使用之權利。況該違章建築興建時間已超逾15年，伊得主張時
  效抗辯。被上訴人無權要求伊將該違章建築拆除等語，資為抗
  辯。
三兩造不爭執之事實：
  (一)兩造均為坐落台北市○○區○○段4小段20、21號土地之共
    有人之一，該等土地上建有系爭公寓，被上訴人為系爭2樓
    房屋之所有權人，上訴人則為系爭4樓房屋之所有權人。
  (二)系爭公寓屋頂平台上如附圖所示之違章建築，係於72年間由
    上訴人之婆婆即當時系爭4樓房屋之所有人周黃金鑾出資興
    建，嗣周黃金鑾將系爭4樓房屋售予何淑娟，何淑娟再將該
    屋售予上訴人，並同時將屋頂平台上之違章建築點交予上訴
    人占有、使用。上訴人另於系爭公寓3樓通往4樓處設有如附
    件照片所示之鐵欄杆，以供裝設鐵門之用。
四被上訴人主張上訴人未經系爭公寓全體區分所有權人同意，擅
  自占用系爭公寓之屋頂平台，並興建如附圖所示之違章建築使
  用、收益，另於系爭公寓3樓通往4樓之樓梯間設置如附件照片
  所示之鐵欄杆，以供裝設鐵門之用，係屬無權占用共有物等事
  實，為上訴人所否認，並以前揭情詞置辯。本件經本院於94年
  5月11日與兩造整理並協議簡化之爭點為：(一)系爭公寓全體共
  有人是否曾同意將頂樓平台交予系爭4樓房屋所有權人為專有
  使用？
  (二)被上訴人是否明知或可得而知系爭公寓業經全體共有人同意
  由上訴人專用？(三)被上訴人請求上訴人拆除系爭公寓頂樓加蓋
  建物，是否屬權利濫用或有違誠信原則？(四)上訴人抗辯得類推
  適用時效取得地上權規定，有無理由？（見本院卷第34頁之筆
  錄），茲就兩造爭點分述如下：
  (一)關於系爭公寓全體共有人是否曾同意將屋頂平台交予系爭4
    樓房屋所有權人為專有使用之爭點：
    1.按系爭公寓屬在構造上或使用上有明確界線，得區分為數
      部分之建築物，此觀之卷附照片即明（見原審卷第49、50
      頁），而系爭公寓之屋頂平台及樓梯間，均為該公寓專有
      部分以外之其他部分，且不屬專有之附屬建築物，而供共
      同使用，為公寓大廈管理條例第3條第4款所稱之共用部分
      ，應屬系爭公寓全體區分所有權人共有。
    2.上訴人雖辯稱如附圖所示之系爭違章建築興建時曾經系爭
      公寓全體共有人同意，且興建多年未見他共有人有反對之
      意，足證伊對系爭公寓屋頂平台有排他使用權限云云。然
      查，證人周黃金鑾於原審到庭證稱：系爭公寓係61年間興
      建完成，伊向建屋者購買系爭4樓房屋，直至72年間經其
      餘住戶同意，伊乃出資在屋頂平台加蓋房屋使用（見原審
      卷第114、115頁），堪認系爭公寓於興建完成、出售予他
      人之時，各層房屋之區分所有權人並未就屋頂平台約定歸
      由4樓房屋之所有權人專有使用。又上訴人之訴訟代理人
      即上訴人之夫甲○○自承：當初在屋頂平台加蓋房屋之事
      由伊處理，其恐周黃金鑾擔心，故向周黃金鑾陳稱加蓋房
      屋已獲1至3樓房屋所有權人同意，實則其並沒有真正徵得
      1至3樓房屋所有權人同意，只是以口頭向1、3樓房屋之所
      有權人打過招呼；當時2樓房屋由所有權人出租他人使用
      ，伊僅請承租人代向所有權人說明在屋頂平台建屋一事等
      語（見原審卷第116、117頁），益證周黃金鑾出資在系爭
      屋頂平台加蓋違章建築之時，並未得到全體區分所有權人
      之同意，易言之，當時系爭公寓之全體共有人並未針對屋
      頂平台，約定交予4樓房屋之所有權人周黃金鑾為排他性
      之專有使用，是其餘共有人於周黃金鑾在系爭屋頂平台興
      建違章建築後，縱無積極性之反對意思表示，亦未能執此
      遽認全體共有人已就該屋頂平台之使用定有分管契約。
    3.從而，縱使周黃金鑾嗣將系爭4樓房屋所有權移轉登記予
      何淑娟，並同時將屋頂平台上之違章建築一併點交予何淑
      娟占有、使用，上訴人再自何淑娟處受讓系爭4樓房屋及
      屋頂平台上違章建築之所有權，均未能以此認定何淑娟或
      上訴人，對系爭屋頂平台有排除其他共有人之專有使用權
      限。上訴人雖另於原審審理中提出目前系爭公寓1樓及3樓
      房屋所有權人之同意書（見原審卷第148、203頁），表明
      1樓、3樓房屋所有權人同意伊排他使用系爭屋頂平台，然
      該2份同意書之真正為被上訴人所否認，上訴人復未能舉
      證證明前揭同意書之真實性，已難遽信；且系爭屋頂平台
      為1至4樓房屋所有權人所共有，上訴人如欲取得該屋頂平
      台之排他使用權限，應取得包括被上訴人在內之全體共有
      人同意（民法第820條第1項參照），惟被上訴人已明確表
      明不願將系爭屋頂平台交予上訴人專有使用之意，是以上
      訴人自無系爭屋頂平台之專有使用權限。上訴人又抗辯依
      土地法第34條之1「共有土地或建築改良物，其處分、變
      更及設定地上權、永佃權、地役權或典權，應以共有人過
      半數及其應有部分合計過半數之同意行之。但其應有部分
      合計逾3分之2者，其人數不予計算」之規定，伊可取得系
      爭屋頂平台之專有使用權云云，然共有部份約定由共有人
      之一專有使用，乃屬共有物之管理方式，而非共有物之處
      分、變更，更非設定用益物權，前開土地法之規定，於此
      並無適用餘地，上訴人以前開情詞置辯，難認有據。
  (二)關於被上訴人是否明知或可得而知系爭公寓業經全體共有人
    同意由上訴人專用之爭點：
    1.按司法院大法官會議釋字第349號解釋，固表示：「最高
      法院48年度台上字第1065號判例，認為『共有人於與其他
      共有人訂立共有物分割或分管之特約後，縱將其應有部分
      讓與第三人，其分割或分管契約，對於受讓人仍繼續存在
      』，就維持法律秩序之安定性而言，固有其必要，惟應有
      部分之受讓人若不知悉有分管契約，亦無可得而知之情形
      ，受讓人仍受讓與人所訂分管契約之拘束，有使善意第三
      人受不測損害之虞，與憲法保障人民財產權之意旨有違，
      首開判例在此範圍內，嗣後應不再援用。」惟其前提須共
      有人於與其他共有人訂有共有物分管特約，倘應有部分之
      受讓人知悉有分管契約，或可得而知者，始應受讓與人所
      訂分管契約之拘束。
    2.依前所述，本件上訴人並未能證明系爭公寓共有人曾定有
      分管契約，同意將屋頂平台交予系爭4樓房屋所有權人為
      專有使用，揆諸上開說明，共有人於與其他共有人既未訂
      有共有物分管特約，則不論受讓人是明知或可得而知系爭
      公寓屋頂平台加蓋建物情形，亦無受所謂分管契約拘束或
      因而與上訴人成立分管契約之理。
  (三)關於被上訴人請求上訴人拆除系爭公寓頂樓加蓋建物，是否
    屬權利濫用或有違誠信原則之爭點：
    1.按權利之行使，不得以損害他人為主要目的。行使權利，
      履行義務，應依誠實及信用方法。民法第148條固有明文
      。所謂權利濫用，係在外觀上為權利之行使，實質上卻違
      反權利之社會性，因此不能認為正當行使權利的行為。然
      權利人行使權利，不免對義務人或他人造成不利益的結果
      ，此乃不可避免的正常現象，不能指為權利的濫用，必須
      權利人在主觀上有損害他人的意思並且以此為主要目的，
      始構成權利的濫用。又所謂誠實信用之原則，係在具體的
      權利義務之關係，依正義公平之方法，確定並實現權利之
      內容，避免當事人間犧牲他方利益以圖利自己，自應以權
      利人及義務人雙方利益為衡量依據，並應考察權利義務之
      社會上作用，於具體事實妥善運用之方法。
    2.本件上訴人辯稱自72年起系爭頂樓加蓋建物期間長達20年
      ，期間被上訴人均未表示異議，足使上訴人信任被上訴人
      不欲行使其請求上訴人拆屋還地之權利，現忽提起本件訴
      訟，顯屬權利濫用，且有違誠信原則云云。惟查，依卷附
      台北市建築師公會93年3月8日鑑定報告書所載，上訴人所
      有位於系爭屋頂平台上之違章建築，外牆為磚造，屋頂為
      彩色鋼浪板，內部為夾板隔間及夾板天花板面貼壁紙、地
      坪鋪有地磚，面積約為63.8平方公尺，該屋以系爭公寓通
      往屋頂平台之樓梯間為獨立出入口，屋內隔成4個房間，
      另有1廁所，該屋之面積幾乎占用系爭屋頂平台全部（見
      原審卷第51至77頁），上訴人並自承：系爭公寓之水塔是
      在樓梯間上面，如果要洗水塔或看水塔，須由該增建物左
      邊窗戶爬進去（見原審卷第102頁），足見系爭屋頂平台
      ，目前係由上訴人做排他性占有使用，然上訴人對該屋頂
      平台並無專有使用權限，殆如前述，況一般公寓大廈屋頂
      平台之用途，係供作為火災之避難場、電梯之機械室、冷
      暖房用設備、屋頂之出入口、避雷針、共同天線、火災時
      之通路等，上訴人於系爭屋頂平台加蓋建物做排他性使用
      ，顯已影響全棟建物景觀及住戶安全，已達變更屋頂之用
      途或性質，難謂適法，被上訴人以共有人身份，就共有物
      屋頂平台之全部，為本於所有權之請求，於法並無不合（
      民法第821條參照）。上訴人陳稱被上訴人要求伊將該違
      章建築拆除，係權利濫用且違反誠實信用原則云云，亦不
      足採。
  (四)關於上訴人抗辯得類推適用時效取得地上權規定，有無理由
    之爭點：
    上訴人又抗辯依司法院大法官會議釋字第291、408、451號
    解釋意旨，上訴人應得類推適用時效取得地上權之規定，就
    系爭屋頂平台取得使用之權利云云。惟按所謂類推適用，乃
    比附援引，將法律於某案例類型所明定之法律效果，轉移適
    用於法律未設規定之案例類型上，係基於「相類事實，應為
    相同處理」之法理原則。本件兩造爭執者係就系爭公寓屋頂
    平台有無分管契約約定由上訴人專有使用，與民法明訂之時
    效取得地上權情形迥不相同，並無類推適用之餘地，上訴人
    所辯殊非可取。
五按所有人對於無權占有或侵奪其所有物者，得請求返還之。對
  於妨害其所有權者，得請求除去之。有妨害其所有權之虞者，
  得請求防止之；各共有人對於第三人，得就共有物之全部為本
  於所有權之請求。但回復共有物之請求，僅得為共有人全體之
  利益為之，民法第767條、第821條分別定有明文。按系爭公寓
  之屋頂平台及樓梯間為包括兩造在內之全體共有人共有，但上
  訴人現將該屋頂平台，做排他性之專有使用，並擅自在該公寓
  3樓通往4樓之樓梯間設置如附件照片所示之鐵欄杆，顯已妨害
  其他共有人所有權之行使，被上訴人自得以共有人之身分，訴
  請上訴人將屋頂平台上之違章建築及樓梯間內之鐵欄杆拆除，
  並將屋頂平台返還予全體共有人。上訴人雖辯稱：系爭違章建
  築興建完成時間超逾15年，伊得主張時效抗辯云云，惟按已登
  記不動產所有人之回復請求權、除去妨害請求權，依其性質，
  並無民法第125條消滅時效規定之適用，為司法院大法官會議
  釋字第106號、第164號解釋明確揭示，縱認系爭違章建築興建
  完成時間已逾15年，因被上訴人為已登記不動產之所有權人，
  其行使民法第767條之回復請求權、除去妨害請求權，並無該
  權利罹於時效而消滅之問題，上訴人所辯委無足採。
六綜上所述，上訴人對系爭公寓之屋頂平台、樓梯間，均無排除
  其他共有人之專有使用權限，則伊所有如附圖所示之違章建築
  坐落在系爭屋頂平台上，伊另於系爭公寓3樓通往4樓之樓梯間
  設置如附件照片所示之鐵欄杆，均無合法權源，被上訴人本於
  其為系爭屋頂平台、樓梯間共有人之身分，依據民法第767條
  、第821條之規定，訴請上訴人將前開違章建築、鐵欄杆拆除
  ，並將屋頂平台返還予共有人全體，於法即屬有據，應予准許
  。原審為上訴人勝訴之判決，並依職權宣告假執行，於法並無
  不合。上訴意旨指摘原判決不當，求予廢棄改判，為無理由，
  應予駁回其上訴。
七又本件事證已臻明確，兩造其餘攻擊防禦方法及未經援用之證
  據，經本院斟酌後，認為均不足以影響本判決之結果，爰不一
  一論述，併此敘明。
據上論結，本件上訴為無理由，依民事訴訟法第436條之1第3項
、第449條第1項、第78條，判決如主文。
中　　華　　民　　國　　94　　年　　5 　　月　　31　　日
                  民事第四庭審判長法  官  周玫芳
                                  法  官  唐于智
                                  法  官  劉又菁
以上為正本係照原本作成
本判決不得上訴
中　　華　　民　　國　　94　　年　　6　　 月　　2 　　日
                                  書記官  楊勝欽
